臺灣高等法院刑事裁定
110年度抗字第1446號
抗  告  人  
即  受刑人  劉濬豪



上列抗告人即受刑人因聲明異議案件，不服臺灣臺北地方法院中
華民國110年7月12日裁定（110年度聲字第1073號）提起抗告，
本院裁定如下：
    主  文
抗告駁回。                                              
    理  由
一、原裁定意旨略以：㈠抗告人即受刑人劉濬豪（下稱受刑人）
    因竊盜案件，經原審法院以109年度審簡字第760號判決判處
    拘役20日，未扣案之犯罪所得新臺幣（下同）131,090元沒
    收，於全部或一部不能沒收或不宜執行沒收時，追徵其價額
    確定，有該判決書及本院被告前案紀錄表附卷可參。而臺灣
    臺北地方檢察署（下稱臺北地檢署）依上開確定判決，以民
    國109年7月14日北檢欽馨109執沒2054字第1099057995號函
    ，指揮法務部矯正署雲林第二監獄（下稱雲林二監）就受刑
    人之保管金及勞作金，於每月酌留生活所需3,000元後，餘
    款在上開犯罪所得價額131,090元之範圍內執行沒收等情，
    經原審法院調閱臺北地檢署109年度執沒字第2054號卷宗核
    閱屬實，並列印臺北地檢署上開函文在卷可查。㈡受刑人雖
    稱保管金皆由母親將工作所得寄入監所予受刑人作為生活所
    需費用，非受刑人自己在外工作所得之財產，應不得扣除保
    管金云云。然受刑人於監獄之保管金既係受刑人入監攜帶之
    金錢及監外他人送予受刑人後，由監所為受刑人所保管之金
    錢，為受刑人對監獄之債權，即屬受刑人所有之財產，依法
    並無不得執行之規定，當得為檢察官執行沒收處分時資為追
    徵之標的，受刑人以此指摘檢察官執行指揮不當，並非有據
    。㈢另觀諸上揭指揮執行沒收函文內容，業已明白揭示依據
    臺灣高等檢察署107年6月6日檢執甲字第10700072730號函轉
    法務部矯正署107年6月4日法矯署勤字第10705003180號函文
    意旨，於雲林二監依檢察官指揮執行沒收時，應就受刑人之
    保管金、勞作金，酌留受刑人在監生活所需之金額後，將餘
    款匯送臺北地檢署辦理。因受刑人在監之必要給養均由國家
    負擔，又受刑人亦無何特殊原因或醫療需求而致應提高酌留
    生活費用必要，則檢察官前開指揮監所依此標準酌留維持受
    刑人日常生活所需之金額後，餘款資為犯罪所得沒收，並無
    過苛之虞，難謂有違反公平合理原則、未兼顧公共利益與人
    民權益之維護，或逾達成執行目的之必要限度之情事，於法
    自無不合。㈣又受刑人稱若與被害人協議清償，是否即得免
    除沒收，或得於受執行遭沒收之範圍內，免除對被害人清償
    乙節，按犯罪所得，屬於犯罪行為人者，沒收之，於全部或
    一部不能沒收或不宜執行沒收時，追徵其價額。犯罪所得，
    包括違法行為所得、其變得之物或財產上利益及其孳息；犯
    罪所得已實際合法發還被害人者，不予宣告沒收或追徵，刑
    法第38條之1第1項前段、第3項至第5項分別定有明文。有關
    犯罪所得沒收規定之立法意旨，係為貫徹任何人都不得保有
    犯罪所得之原則，以澈底剝奪犯罪所得之方式，以根絕犯罪
    誘因，同時避免被告坐享犯罪所得而顯失公平正義。又刑法
    沒收目的在剝奪犯罪不法利得，以預防犯罪，基於被害人保
    護優先及交易安全之維護，不僅第三人對於沒收標的之權利
    不應受沒收裁判確定效力影響，對於國家沒收或追徵之財產
    ，因與犯罪行為有關，自應賦予被害人優先行使其債權之權
    利，以避免因犯罪行為人履行不能，致求償無門，有害於被
    害人權利之實現，同法第38條之3第2項規定「第三人對沒收
    標的之權利或因犯罪而得行使之債權均不受影響」，是刑法
    第38條之1第5項明定限於個案已實際合法發還時，始毋庸沒
    收，除判決確定後有被害人主張發還時，可依刑事訴訟法第
    473條第1項規定聲請發還外，被害人亦得依民事訴訟或其他
    程序對犯罪行為人主張權利。則縱使被告或受刑人已與被害
    人達成調解、訴訟上和解或被害人經由民事確定判決取得執
    行名義，倘尚未給付，應認被告仍保有犯罪所得，檢察官依
    判決執行沒收被告或受刑人之犯罪所得，於法即無不合。經
    查，受刑人於書狀中自承尚未賠償告訴人蔡紘濬分毫，應認
    受刑人仍保有其犯罪所得，參諸前揭說明及沒收制度之規範
    目的，檢察官自得依確定判決執行沒收及追徵程序；縱若受
    刑人得與告訴人達成和解，倘尚未給付，受刑人仍保有犯罪
    所得，檢察官依判決執行沒收被告或受刑人之犯罪所得，於
    法要無不合。且依法執行沒收之犯罪所得，亦得依據被害人
    聲請發還予被害人，以履行被告或受刑人民事上之賠償責任
    ，不生重複剝奪被告或受刑人財產之疑慮。㈤綜上，本件執
    行檢察官依法執行沒收追徵，經核並無執行指揮不當之情事
    。受刑人指摘檢察官扣繳其保管金之執行指揮不當等，其聲
    明異議為無理由，應予駁回等語。
二、抗告意旨略以：受刑人在監所所持有保管金等費用係受刑人
    家人於家庭開支之下另省吃儉用寄予受刑人在監所每日（月
    ）生活所需及必需開銷，該保管金並非受刑人工作薪資所得
    。又法務部矯正署所謂經審酌矯正機關給養供應情形，受刑
    人購買生活必需用品、全民健康保險就診部分負擔及性別生
    理需求等因素，在監所受清償債權執行時，建議酌留男性受
    刑人3,000元，以為醫療及生活必需費用，是「建議」之意
    而非務實之意。蓋實務上各監所90%為團體生活，而團體生
    活之區分方式係以房為單位，另個人生活開銷性支出亦為各
    監所所規範，若受刑人所持有保管金低於300至500元以下即
    不得再行購置物品。又各監所受刑人住居既係以房為單位，
    在潛規則下每人每月須固定花費400至600元之公共百貨使用
    ，如洗衣粉、洗碗精、衛生紙、洗髮精、洗面乳、沐浴乳、
    牙膏、垃圾袋、牙線、棉花棒、菜瓜布、毛巾等，上述物品
    為各舍房公共每日（每月）必須使用物品，若細算並以9人
    房為例，上述物品花費支出需4,000餘元，除以9人等於每人
    須支出490餘元。另尚有個人每日購買之生活必需品，如香
    菸，監所限制每月均為10包，分4星期購買，香菸為有菸癮
    、長期性有吸菸之受刑人無法戒除，吸菸應屬日常生活必需
    用品，此外個人用品如牙刷、毛巾、平口褲、內衣、背心、
    文具類品、個人枕頭、棉被、墊被等，其中70%為消耗品，1
    5日至1個月內需再添購，再加上寄信予家人、法院之郵資，
    以上所述均屬受刑人在監所保管金簿內有金額可使用，亦即
    在有家屬每月寄匯票給受刑人或有友人援助寄金之情況，才
    能在監所內有集體生活及尊嚴之條件。另看診就醫部分，因
    掛號費用係以單次計算，每次金額為130元，依各受刑人平
    均在監所就診紀錄觀之，每月均1至2次，夏季情況更甚，因
    群居關係，只要場舍之中有人感染皮膚病，舍房內幾乎佔一
    半人感染其病，冬季則係流感。另依監所規定，只要執行署
    來函執行支付命令，監所會立即於當日或隔日停止受刑人開
    立購物之三聯單，已開立購買生活用品亦均會退單，但依檢
    察署函示酌留受刑人3,000元之旨觀之，若扣除與暫停兩者
    情況下，受刑人保管金所剩不足500元，僅以醫療支出，欲
    迫受刑人陷入困境，強制執行法第115條第1項係規範有收入
    之債務人，受刑人保管金既非薪資所得金額，實不能據達到
    執行之目的為之。再者，受刑人雖然犯罪，但在獄中也該有
    基本人權，雖然吃穿（公家外衣褲）由監獄負責，但像牙膏
    、拖鞋、牙刷、棉被都要自己購入，雖受刑人每月有勞作金
    ，但只有100至300元不等，且各監所規範不同，甚至不能動
    用勞作金，如沒靠家人或友人援助很難生活，請准予僅扣勞
    作金；又受刑人需外醫檢查，110年3月12日於南監緊急外醫
    ，光住院就2千多元，未計車資、急診，而受刑人心室缺損
    亦需存醫藥費及外出就診費用、車資等語。並提出107年10
    月9日診斷證明書影本及心房中隔缺損關閉術文章1份。
三、按沒收之裁判，應依檢察官之命令執行之；前項命令與民事
    執行名義有同一之效力；前條裁判之執行，準用執行民事裁
    判之規定，刑事訴訟法第470條第1項前段、第2項、第471條
    第1 項各定有明文，故檢察官執行沒收裁判時，應準用強制
    執行法之相關規定。而監獄為受刑人保管之保管金及勞作金
    ，性質上均屬受刑人對於監獄之債權，於法並無不得執行之
    情事，惟為兼顧受刑人在監執行之生活所需，仍宜依強制執
    行法有關規定，酌留受刑人在監獄生活所需之金錢。又「為
    維護受刑人身體健康，監獄應供給飲食，並提供必要之衣類
    、寢具、物品及其他器具」、「罹患疾病經醫師評估認需密
    切觀察及處置之受刑人，得於監獄病舍或附設之病監收容之
    」、「受刑人受傷或罹患疾病，有醫療急迫情形，或經醫師
    診治後認有必要，監獄得戒送醫療機構或病監醫治」，為監
    獄行刑法第46條第1項、第58條、第62條第1項所明定。是受
    刑人在監獄之給養及醫治，已由國家負擔，受刑人所需者應
    僅小額支出，於酌留所謂「生活所必需者」，亦當以此度量
    （最高法院110年度台抗字第142號裁判要旨參照）。又監獄
    為受刑人保管之保管金，本質上為受刑人之財產，得為檢察
    官執行沒收處分抵償之標的（最高法院109年度台抗字第500
    號裁判要旨參照）。
四、經查：
  ㈠受刑人前因竊盜案件，經原審法院於109年4月21日以109年審
    簡字第760號判決判處拘役20日，如易科罰金以1,000元折算
    1日，未扣案之犯罪所得13萬1,090元沒收，於全部或一部不
    能沒收或不宜執行沒收時，追徵其價額，於109年5月25日確
    定，有上開判決書、本院被告前案紀錄表在卷。嗣臺北地檢
    署檢察官依上開確定判決執行沒收其犯罪所得，於109年7月
    14日以北檢欽馨109執沒2054字第1099057995號函指揮執行
    ，命雲林二監就受刑人之保管金、勞作金13萬1,090元匯入
    該署，以執行其沒收款（請酌留每月生活需求費用3,000元
    ），有上開臺北地檢署函文在卷可參，顯已審酌受刑人在監
    獄之給養、醫治及生活所必需等情而為度量，足徵檢察官之
    執行方法並無不當。
  ㈡受刑人雖執前揭情詞提起抗告。惟受刑人之保管金乃其親友
    救濟受刑人之贈與而為其財產一部，揆諸上開說明，自得為
    執行沒收處分抵償之標的，抗告意旨以其保管金係家人寄入
    供受刑人在監生活所需，並非受刑人工作薪資所得，請求僅
    扣除勞作金云云，自無可採。再者，為兼顧人權而酌留受刑
    人生活所需之金錢，係為維持其生活客觀上所必需，受刑人
    現既已於監獄執行中，日常膳宿等基本生活需求均由監所提
    供，一般性花費不高，受刑人所稱須購買日常用品、文具等
    ，均單價不高，且並非每月須添購之物，監所亦有提供必要
    醫療資源，日常生活所需金額本屬有限，衡諸檢察官指揮執
    行上開抵繳後所酌留之數額，在客觀上應足以維持受刑人於
    監所中所需。受刑人另稱其因心房中隔缺損有存醫藥費及外
    出就診費用、車資之需求，並提出107年10月9日診斷證明書
    影本及心房中隔缺損關閉術文章1份，然一般受刑人在監獄
    之給養及醫治，多由國家負擔，而以受刑人「於108年1月4
    日至110年2月5日在雲林第二監獄服刑時之醫藥相關支出而
    言，雖有掛號費、門診部分負擔及藥品部分差額之支出，但
    每次掛號費為100元、門診部分負擔為70元、90元、50元、1
    70元，總支出多在400元以內，僅偶有一、二次自購藥品或
    藥品部分差價之金額較高，但金額亦均在400元以內，另牙
    醫扣款每次100元，但次數不多，總共僅有3次」，有臺灣高
    等法院臺南分院110年度抗字第633號裁定附卷可稽，是受刑
    人雖罹心房中隔缺損，然平日醫藥相關支出總金額非高，難
    認受刑人有因罹病而產生每月固定自費高額醫療支出之情，
    上述法務部矯正署所建議之受刑人每月生活需求費用金額3,
    000元，係審酌矯正機關收容人購置日常生活用品、醫療藥
    品、飲食補給及其他相關費用等生活需求，尚符維持受刑人
    生活所必需之旨；受刑人復主張其曾於110年3月12日外醫住
    院，費用2千多元，然按受刑人將來如有因受傷、罹病有醫
    療急迫情形，或經醫師診治後認有必要，本得由監獄依監獄
    行刑法相關規定戒送醫療機構或病監醫治，自難以此將來不
    確定突發醫療因素遽指檢察官指揮酌留每月3,000元在監生
    活費用有何不當。是臺灣臺北地方檢察署檢察官指揮執行沒
    收，就監獄保管帳戶內之受刑人保管金及勞作金扣除酌留數
    額所餘部分予以執行，作為扣繳前開確定判決所宣告沒收之
    犯罪所得，於法並無不合，難謂有何違反公平合理原則、未
    兼顧公共利益與人民權益之維護，或逾越達成執行目的之必
    要限度之情事。
  ㈢綜上所述，受刑人存放於保管金帳戶內之金錢，屬受刑人所
    有財產之一部分，本得為檢察官執行沒收之抵償標的，檢察
    官除依法指揮執行屬於受刑人財產之保管金、勞作金外，並
    指示監獄酌留受刑人每月生活所需經費，已足供維持其日常
    生活必需，並無執行不當情事。原裁定認受刑人聲明異議為
    無理由，予以駁回，已詳敘其依憑之證據及認定之理由，經
    核並無違誤。本案刑罰執行機關已酌留一定成數之金額供受
    刑人生活基本開銷及其他意外所用，而有合義務之裁量作為
    ，抗告意旨仍執前詞指摘原裁定不當，其主張自無理由，應
    予駁回。
五、據上論斷，應依刑事訴訟法第412條，裁定如主文。
中　　華　　民　　國　　110 　年　　9 　　月　　30　　日
                  刑事第十八庭  審判長法  官  何俏美
                                      法  官  陳海寧
                                      法  官  葉乃瑋
以上正本證明與原本無異。
不得再抗告。
                                      書記官  程欣怡
中　　華　　民　　國　　110 　年　　9 　　月　　30　　日